行　政　法　院　判　決　　　　　　　　　　　　　　八十七年度判字第四○七號
　　原　　　告　乙○○
　　訴訟代理人　甲○○
　　被　　　告　經濟部中央標準局
右當事人間因新型專利舉發事件，原告不服行政院中華民國八十六年十一月二十五日
台八十六訴字第四五八○九號再訴願決定，提起行政訴訟。本院判決如左︰
　　主  文
原告之訴駁回。
　　事  實
緣原告於民國八十年九月十九日以其「日光燈之啟動器座結構改良」，係由周壁上開
設有數個缺口之啟動器座及具有嵌合板之插座主體對應嵌合，再藉以一螺絲螺合固位
，分別可供具有觸角之啟動器及具有導桿之燈管插設導通電源；其特徵在於啟動器座
之內部可供呈單片體之簧片嵌入，簧片藉一固合端與電源線銜合一體，俾達結構組裝
簡便、堅固實用及杜絕漏電以提昇安全之目的等情，向被告申請新型專利，經編為第
00000000號審查，准予專利，於公告期滿審查確定後，發給新型第七一六三
六號專利證書。嗣關係人陳得成以本案係運用申請前之習用技術、知識，顯而易知未
能增進功效者，有違核准專利當時（下稱當時）專利法第九十五條及第九十六條第五
款之規定為由，檢具第00000000號「日光燈固定座改良構造」新型專利案（
下稱引證案）公告及專利說明書影本，對之提出舉發。案經被告審查，為「本案舉發
不成立。」之審定。關係人訴經經濟部（八五）訴字第00000000號訴願決定
將該處分撤銷。被告重行審查，為「本案舉發成立，應撤銷其專利權。」之審定，發
給（）台專（判）○二○一六字第一○三四三五號專利舉發審定書。原告不服，提
起訴願、再訴願，遞遭駁回，乃提起行政訴訟。茲摘兩造訴辯意旨於次：
原告起訴意旨略謂︰一、再訴願決定指引證案於「圖二揭示之導電彈片，其前端留有
缺口，應用該缺口可將導電彈片與電源線以壓著方式固接」，然該引證案說明書及圖
式中並未揭露導電彈片如何與電源線固接，即引證案圖二之導電彈片具雖有缺口，然
並無任何說明及圖式得以佐證「應用該缺口可將導電彈片與電源線以壓著方式固接」
，故此完全係單方面之主觀臆斷，不能令人心服。二、引證案之導電片與電源線係以
焊接方式固接，且引證案之結構與本案於申請專利說明書內所提出之習用結構極為相
似，其原因如下：(一)由本案說明書之第二圖及創作說明第三頁，可知習用結構之簧片
（31）係呈  形狀之凹折雙層片製造，將造成材料成本及工時之浪費，故本案之簧片
（13）為單片體，藉此可改善上述習用缺失。又將本案所提之習用結構和引證案作一
比較後，可發現引證案之導電片（5）與本案所提之習用簧片 （31）形狀一致，而於
本案之簧片（13）可改善習用簧片（31）所造成材料成本及工時浪費之情況下，足證
本案之簧片（13）亦於成本及工時方面優於引證案之導電片 （5）。故本案之簧片（
13）與引證案之導電片 （5），不僅形狀不同，而且本案之簧片（13）優於引證案之
導電片 （5），本案確實有進步性。(二)再者，本案於習用結構中，亦提及習用結構之
簧片（31）係與電源線（33）採焊固之方式銜設，故其構件組裝容易脫落，將大大降
低產品之品質；而本案之簧片（13）與電源線（14）係藉由固合端（12）銜合固定（
以機器夾合固定），以便改善習用簧片（31）與電源線（33）以焊固接合之缺失。至
引證案則無說明其中之導電片 （5）係如何與電線 （6）串聯，然觀其第二圖之結構
，可推知該導電彈片與電線 （6）係採「焊固」之方式串聯，該結構恰與本案所提之
習用結構相同，亦以焊固方式固接，故本案可改善引證案以焊固方式固接之缺失，豈
可謂不具進步性﹖(三)繼之，本案之簧片（13）與電源線（14）之銜固點，係藏設於啟
動器座內，可改善習用漏電之情形，而大幅提昇使用安全性；然而，引證案之申請說
明書中並未提及其導電片 （5）係如何與電線 （6）之銜固點是否有顯露於外，但由
第二圖觀之，其導電片 （5）之長度夠長，應會顯露於外。本案恰可改善其因顯露於
外而造成漏電之缺失，確具進步性。三、被告台專（判）○五○一八字第一五二二二
五號舉發審定書，針對本案與上述引證案所作之審定「．．．(五)舉發證據附件三為七
十七年四月十六日公告之第00000000號『日光燈固定座改良構造』專利案．
．．，然本案於啟動器座之內部所嵌入之簧片係呈單片體狀之主要特徵所在，並不同
於引證案圖式第二圖呈  形彎折狀之導電彈片者，且本案簧片藉以一固合端與電源線
銜合一體之特徵，亦未能由引證案諸圖式中看出有相同之實施，故整體而言，本案簧
片之結構特徵，並未由引證案所揭露，且其技藝亦非顯而易見及無功效增進者，本案
自具新穎性及進步性」。茲被告就同案之技術特徵，卻有前後不一之審查判定，實難
令人心服口服。四、由上述可知引證案實與本案所提之習用結構具有相同缺失，且本
案確可改善缺失，故本案已明顯具有進步性，亦非顯而易知者。尚祈詳查，並為「原
處分及原決定均撤銷」之判決等語。
被告答辯意旨略謂︰一、被告對同案之技術特徵，雖論定前後不一，然被告係依經濟
部前訴願決定重為適法之處分，並無不當，合先陳明。二、引證案之專利說明書對導
電彈片與電源線間之固接方式雖未詳細描述，然由其圖一顯示導電彈片與電源線之固
接點並未外露於啟動器座外，可知引證案之導電彈片係裝設於啟動器座之內部；又引
證案圖二揭示之導電彈片，其前端留有缺口，應用該缺口可將導電彈片與電源線以壓
著方式固接，此亦係一種銜合方法，本案簧片藉一固定端與電源線銜合一體之特徵亦
揭示於引證案，又引證案之導電彈片前端有缺口，而本案所指之習用簧片前端並無缺
口，二者並非相同；本案揭示之單片體簧片，係呈  形彎折設計，而引證案之導電彈
片亦係單片體，係呈  形彎折設計，兩案之簧片均為單片體，且皆有彎折狀設計，只
是彎折之程度不同而已，為熟習該項技術者所易於思及且未能增進功效，本案難謂具
有進步性。三、綜上所述，被告所為本案舉發成立，應撤銷其專利權之審定並無違法
，原告之訴為無理由，敬請予以駁回等語。
　　理  由
按凡對於物品之形狀、構造或裝置，首先創作，合於實用之新型者，得依法申請專利
，固為當時專利法第九十五條所規定，惟若非首先創作或不合於實用者，自不得申請
專利，本院著有五十年判字第一二五號判例。又運用申請前之習用技術、知識，顯而
易知未能增進功效者，即非新型，復為同法第九十六條第五款所明定。本件原告於八
十年九月十九日以其「日光燈之啟動器座結構改良」，向被告申請新型專利獲准。嗣
關係人以本案係運用申請前之習用技術、知識，顯而易知未能增進功效者，有違核准
專利當時專利法第九十五條及第九十六條第五款之規定為由，檢具引證案，對之提出
舉發。被告為「本案舉發不成立。」之審定。關係人訴經經濟部（八五）訴字第八五
六二四三○九號訴願決定將該處分撤銷。被告重行審查後，為「本案舉發成立，應撤
銷其專利權。」之審定，原告循序起訴謂引證案與本案專利說明書中所提習用結構具
相同缺失（詳如事實欄所載），本案可改善各該缺失，具有進步性云云。第查引證案
包括一燈管、兩槽座、兩導電片、一啟動器座，其基本構成與本案相同。又引證案之
專利說明書對導電彈片與電源線間之固接方式雖未詳細描述，然由其圖一顯示導電彈
片與電源線之固接點並未外露於啟動器座外，可知引證案之導電彈片係裝設於啟動器
座之內部；且引證案圖二揭示之導電彈片，其前端留有缺口，應用該缺口可將導電彈
片與電源線以壓著方式固接，此亦係一種銜合方法，本案簧片藉一固定端與電源線銜
合一體之特徵亦揭示於引證案。另引證案之導電彈片前端有缺口，而本案所指之習用
簧片前端並無缺口，二者並非相同；本案揭示之單片體簧片，係呈  形彎折設計，而
引證案之導電彈片亦係單片體，係呈  形彎折設計，兩案之簧片均為單片體，復皆有
彎折狀設計，僅彎折程度不同，為熟習該項技術者所易於思及且未能增進功效，本案
難謂具有進步性等情，業據被告答辯及一再訴願決定指明，並有相關資料附原處分卷
可供比對參酌，且本件經經濟部受理關係人上開訴願後，曾囑請台灣電力股份有限公
司審查結果亦表示相同意見無訛，有審查意見書附該訴願卷足憑，被告所辯，洵屬可
採。從而，原告前揭主張，要無足取，原處分為舉發成立之審定及一再訴願決定遞予
維持，俱無違誤之可言。原告起訴意旨，難謂有理，應予駁回。至被告雖曾為「本案
舉發不成立」之審定，然該審定嗣為前述經濟部第00000000號訴願決定撤銷
，被告另依該訴願決定意旨重行審定本案舉發成立，此乃行政救濟程序可能發生之結
果，於法自無不合，併此明。
據上論結，本件原告之訴為無理由，爰依行政訴訟法第二十六條後段，判決如主文。
中    華    民    國     八十七      年      三      月      十九       日
                    行 政 法 院 第 一 庭
                                審 判 長 評  事      高  秀  真
                                         評  事      廖　政　雄
                                         評  事      彭　鳳　至
                                         評  事      藍  獻  林
                                         評  事      黃  璽  君
右  正  本  證  明  與  原  本  無  異
                                         法院書記官  邱  彰  德
中    華    民    國     八十七      年      三      月      十九       日
